【裁判字號】    98,台上,6554
【裁判日期】    981105
【裁判案由】    偽造文書
【裁判全文】
最高法院刑事判決            九十八年度台上字第六五五四號
上  訴  人  甲○○
選任辯護人  巫坤陽律師
上列上訴人因偽造文書案件，不服台灣高等法院中華民國九十七
年七月八日第二審更審判決（九十六年度上更(一)字第四九五號，
起訴案號：台灣台北地方法院檢察署八十六年度偵字第一三八五
八號），提起上訴，本院判決如下：
    主  文
原判決撤銷，發回台灣高等法院。
    理  由
原判決撤銷第一審關於上訴人甲○○部分科刑之判決，經比較刑
法之新舊規定及變更檢察官起訴法條後，改判依行為時即修正前
刑法連續犯、牽連犯規定，從一重論處上訴人共同連續行使偽造
私文書，足以生損害於公眾及他人罪刑。固非無見。
惟查：(一)原判決於理由內係以本案相關之供述證據，並無顯不可
信情形，而檢察官與上訴人於準備程序中對之均表示無意見，同
意作為證據，經審酌各該證據作成之狀況，認為適當，乃認判決
內所引用上訴人以外之人審判外陳述，依刑事訴訟法第一百五十
九條之五第一項規定，應有證據能力（見原判決第五頁）。然原
審於此次更審行準備程序時，並未就卷附上訴人以外之人審判外
陳述之證據能力，訊問上訴人，使有表示意見之機會，其選任辯
護人則陳稱援引原審（更審）前審之意見。而上訴人於原審更審
前，即上訴審準備程序時，已供稱相關證人不是在法官面前所為
陳述都不算，應無證據能力等語，渠選任辯護人就審判長訊以對
卷內證據之證據能力意見時，亦表示與原審共同被告鄧新平之選
任辯護人吳西源律師同，亦即主張卷內相關被告以外之人審判外
陳述，應無證據能力（見原審更(一)卷第一六三頁背面、上訴卷(一)
第三六九頁正、背面）。則原判決理由以上訴人於原審準備程序
對卷內關於被告以外之人審判外陳述，已同意作為證據，乃認依
刑事訴訟法第一百五十九條之五第一項規定，應有證據能力，要
與上開卷證並不相符，除有證據上理由矛盾之違法，所為採證亦
難認為適法。且依刑事訴訟法第一百五十九條之五第一項「被告
以外之人於審判外之陳述，雖不符前四條之規定，而經當事人於
審判程序同意作為證據，法院審酌該言詞陳述或書面陳述作成時
之情況，認為適當者，亦得為證據」之規定，被告以外之人審判
外之陳述，除須當事人同意外，並須具備「適當性」之要件，始
得例外認其具有證據能力。此所謂「審酌該陳述作成時之情況，
認為適當」者，係指依各該審判外供述證據製作當時之過程、內
容、功能等情況，是否具備合法可信之適當性保障，加以綜合判
斷而言。原判決就卷內上訴人以外之人審判外陳述，如何審酌其
作成當時之過程等情況，而得認為具備適當性要件乙節，並未為
說明，乃認其符合上開規定，應具有證據能力，尚嫌理由不備。
(二)原判決事實認定鄧新平就其附表一編號B3、B4、B5、B7、B8、
B9、B10、C2、C6、C9、C10、D1、D2、D3、D4、D6、D7與起訴書
附表第三頁右上角手寫之R00-R02-2986號鋼筋彎曲機二台及切割
機一台採購案（即原判決附表一編號E1）共十八案（下稱本件十
八案），於民國八十一至八十三年間先後任職行政院國軍退除役
官兵輔導委員會榮民工程事業管理處（下稱榮工處）北部第二高
速公路（下稱北二高）隧道施工處機料組組長與副主任，負責該
處機料、物料之採購與代主任批示決行；而程衛國、李永春（以
上三人均經判決確定）分別係該施工處機料組組長、幫工程司，
均係以機料採購為業務，渠等三人均係為榮工處處理事務之人。
上訴人為儷大企業有限公司（下稱儷大公司）、達馥有限公司（
下稱達馥公司）負責人。而鄧新平、程衛國與李永春就上開原判
決附表一編號E1工程之機料採購，僅通知上訴人比價，且明知上
訴人係使用達馥公司、睦元工程有限公司（下稱睦元公司）、凱
燁企業有限公司（下稱凱燁公司）、仕雄企業有限公司（下稱仕
雄公司）等公司圍標，仍與上訴人共同為圍標行為，使榮工處無
法以更合理低廉之價格採購，該鋼筋彎曲機二台及切割機一台採
購案，比較採購案之規格與馬力，台灣機器工業同業工會於八十
八年十二月十五日以台區機會業字第88364 號函覆台灣台北地方
法院之價格，大型鋼筋彎曲機為新台幣（下同）六萬元，小型鋼
筋切割機價格為三萬元（大型為十二萬元）（大型鋼筋彎曲機二
台共十二萬元，如加上大型鋼筋切割機之價格十二萬元，應僅二
十四萬元），卻由達馥公司以鋼筋彎曲機每台十二萬一千八百八
十元（二台共二十四萬三千七百六十元），鋼筋剪切機每台十二
萬六千二百四十元得標（共三十七萬元），其得標價格雖低於工
務組所編之底價三十七萬三千四百元，難認有不法利益。然因參
與該案招標之公司均為上訴人圍標之公司，使榮工處無機會以更
低廉合理之價格購置該項財產，均致生損害於榮工處之利益等情
。理由內並為相同內容之說明，認上訴人以上開低於底價之價格
標得該工程，並無取得不法利益可言等情（見原判決第三頁、第
十六頁、第二十六至二十九頁）。然該鋼筋彎曲機二台及切割機
一台採購案，依台灣機器工業同業公會函覆，既認大型鋼筋彎曲
機每台為六萬元，二台為十二萬元，而小型鋼筋切割機價格為三
萬元，大型為十二萬元，合計總價最多僅為二十四萬元。乃因鄧
新平、程衛國、李永春與上訴人共同為圍標，使上訴人以達馥公
司名義，以三十七萬元得標。此除使榮工處無法以較合理、低廉
之價格購買該設備，而受有財產上損害外，上訴人因之似亦獲得
超越合理價格達十三萬元之利益甚明，此既係實際由上訴人一人
比價，以達圍標目的所獲致者，能否謂非屬不法利益？乃原判決
事實徒以其得標價格較榮工處所定底價為低，遂認其應無不法利
益，並於理由內為該論敘，所為事實認定本身與理由之論述不無
前後矛盾，而有判決理由矛盾之違誤。(三)原審於判決事實欄一、
認其附表一編號E1所示鋼筋彎曲機二台及切割機一台工程之機料
採購，上訴人使用達馥公司名義，以鋼筋彎曲機每台十二萬一千
八百八十元（二台共二十四萬三千七百六十元），鋼筋剪切機每
台十二萬六千二百四十元，總價三十七萬元得標，其價格低於榮
工處工務組所編之底價三十七萬三千四百元，難認有不法利益等
情。理由內並謂原判決附表一所示編號A3至A10、B1至B10、C1至
C10、D1至D10與R00-R02-2986號鋼筋彎曲機等之採購案件，均低
於榮工處所定之底價，縱上訴人獲有利益，但此項利益係正常之
商務利益，並非不法等語（見原判決第三十一頁）。則原判決事
實、理由既認上訴人並未獲得任何不法利益，乃嗣於量刑之理由
內，卻以上訴人多次以偽造文書之不法方法圍標所得利益數額，
資為其刑罰審酌量處理由之一，未免前後矛盾，自屬判決違背法
令。(四)證人即陽機實業有限公司（下稱陽機公司）負責人張進杉
（嗣已更名為張瀚升）於法務部調查局北部地區機動工作組調查
時證稱陽機公司於八十二年十二月二十八日曾配合上訴人之儷大
公司標得榮工處木柵、新店隧道及交流道橋樑及排水所需鐵件之
製作及安裝等工程（下稱鐵件安裝工程），該工程之材料由陽機
公司供應，現場施工由上訴人負責，投標時伊未到現場，押標金
亦由上訴人負責張羅，伊印象中陽機公司未曾參與過榮工處隧道
工程一又四分之一吋支撐鋼管之投標，亦未授權他人代陽機公司
參加有關之投標作業。陽機公司在與上訴人合作標得上開「鐵件
安裝工程」時曾將一副公司大小章及公司執照影本交予上訴人，
迄今仍未歸還，此外，陽機公司並未將執照影本及大小章交予他
人，或授權上訴人以陽機公司名義參加投標等語，渠嗣於第一審
、原審上訴審及更審審理時，亦為相同意旨之供證。（見偵卷第
一三三頁背面至一三五頁、一審卷(四)第四十一頁正、背面、原審
上訴卷(三)第一四二、一四三頁、原審更(一)卷第一八八、一八九頁
）。然依原判決事實欄二及其附表二所載，上訴人夥同不詳姓名
成年人基於行使偽造私文書概括犯意，冒用陽機公司名義參與榮
工處各該採購案比價競標，而由該不詳姓名人在該附表編號一至
七所示招標單、比價紀錄表上偽造張進杉署押等情。其中除該附
表編號七以外，其餘編號一至六，六項採購案之比價日期，依卷
附比價紀錄表及招標單（外放於榮工處北二高隧道施工處信封袋
內）所載，依序為八十一年十一月二十七日、八十二年二月二十
五日、三月十一日、十月一日、十月二十八日、及同年十二月二
十三日，均在張進杉上開所稱配合上訴人於八十二年十二月二十
八日標得榮工處之鐵件安裝工程，而交付陽機公司大小印章及公
司執照之前，且其次數非僅一、二。則上訴人於此之前，倘未獲
張進杉同意授權，衡情有否多次取得陽機公司之大小印章及公司
執照，以參與榮工處上開附表二所示各該採購案之比價投標可能
，即非無疑。雖張進杉於第一審調查時證稱榮工處曾寄來標單，
陽機公司有寄回「一、二」次，伊曾請上訴人向榮工處查看通訊
投標有無得標等語，然渠嗣於原審此次更審審理行交互詰問時，
則證稱伊印象中於八十二年十二月二十八日之鐵件安裝工程以前
，並未委託上訴人查看其他工程之通訊投標，榮工處寄來標單，
伊均直接通知上訴人，意思係全權交給上訴人處理，但僅指該鐵
件安裝工程而已等語（見一審卷(四)第四十一頁正、背面、原審更
(一)卷第一八八、一八九頁），渠先後就此所供，並不相符。原判
決於理由內亦引用張進杉上開供證，卻未說明其取捨論斷之理由
，乃逕認上訴人於八十二年十二月二十八日以前，雖曾取得陽機
公司之大小章及公司執照影本，但張進杉僅授權上訴人看通訊投
標之開標，並未授權其參與對榮工處任何標購或工程之投標，原
判決附表二編號一、二、四、五、六標購案，陽機公司招標單上
公司之大小章，乃上訴人逾越授權範圍而盜蓋（見原判決第十八
頁至二十一頁），即未免速斷，而有判決理由不備之違失。(五)依
原判決認定之事實，程衛國、李永春因鄧新平之緣故，與上訴人
基於意圖損害榮工處利益之概括犯意，而為違背任務之行為，鄧
新平、程衛國、李永春明知上訴人於原判決附表一所示本件十八
案使用陽機、祥新、凱燁、儷大、達馥、睦元、豐永、仕雄、博
淳等公司名義圍標，且明知上訴人所使用圍標之祥新公司之登記
事項僅為：「一般進出口貿易業務期貨除外。代理國內外廠商產
品之報價投標經銷業務。前各項有關業務之投資」，卻違背任務
，未依據公司登記事項記載，而於原判決附表三所示「遴選廠商
核定表」之廠商主專長、次專長記載為機械、五金、化學產品，
或鋼鐵五金之經營，在上訴人所使用之儷大公司部分先後載為主
專長鋼管、鋼材與次專長五金工具，與主專長五金器具、科學儀
器、進出口貿易代理等，亦即違背渠等應詳加審核之任務，而由
鄧新平批示核可等情，並於理由內說明榮工處於八十七年六月七
日改組為榮民工程股份有限公司（下稱榮工公司），而屬於國營
事業，但仍承襲原榮工處之業務，承辦國家之公共工程，依據榮
工公司組織規程規定，該公司之職員並非受國家或地方自治團體
所屬機關依法委託，從事與委託機關權限有關之公共事務者之「
受託公務員」，而係其他依法令從事公共事務而具有法令職務權
限之「授權公務員」，因認鄧新平、程衛國與李永春三人應具備
修正刑法第十條第二項第一款所規定授權公務員之身分（見原判
決第二十三至二十六頁）。如果無誤，則渠等與上訴人既基於共
同背信犯意，為達使上訴人圍標之目的，而違背其等任務，在職
務上所掌管之「遴選廠商核定表」為上開不實登載，自足生損害
於榮工處，而應成立刑法第二百十三條之公文書登載不實罪。上
訴人雖不具公務員身分，然與鄧新平等三人共同犯該罪，依刑法
第三十一條第一項前段規定，亦應成立該公文書登載不實罪。此
與原判決認定上訴人所犯之背信罪，應具有修正前刑法牽連犯之
裁判上一罪關係，而為起訴效力所及。原判決未予併論，應有已
受請求之事項未予判決之違法。以上，或係上訴意旨所指摘，或
為本院得依職權調查之事項，應認原判決仍有撤銷發回更審之原
因。上訴人牽連犯不得上訴第三審之背信罪及原判決不另諭知無
罪、免訴部分，基於審判不可分之原則，均應併予發回，附此敘
明。
據上論結，應依刑事訴訟法第三百九十七條、第四百零一條，判
決如主文。
中    華    民    國  九十八  年   十一   月    五    日
                      最高法院刑事第十二庭
                          審判長法官  黃  一  鑫
                                法官  張  春  福
                                法官  林  勤  純
                                法官  李  錦  樑
                                法官  陳  國  文
      本件正本證明與原本無異
                                      書  記  官
中    華    民    國  九十八  年   十一   月   十二   日
                                                     R


司法院資訊處製作；財團法人民間司法改革基金會備份。
